【裁判字號】    95,訴,610
【裁判日期】    951219
【裁判案由】    贈與稅
【裁判全文】
高雄高等行政法院判決
                             九十五年度訴字第六一０號
                        民國九.
原      告  甲○○
            乙○○○
            丙○○○
            丁○○
            戊○○
被      告  財政部臺灣省南區國稅局
代  表  人  己○○局長
訴訟代理人  庚○○
上列當事人間因贈與稅事件，原告不服財政部中華民國九十五年
六月三十日台財訴字第０九五００一０三二九０號訴願決定，提
起行政訴訟。本院判決如下：
    主  文
原告之訴駁回。
訴訟費用由原告負擔。
    事  實
甲、事實概要：
緣原告之父蔡水皮於民國（下同）九十三年四月八日死亡，生前
於九十一年五月十六日將其所有台南縣仁德鄉○○段九三二、九
八三地號、及太子段三九四地號等三筆建地應有部分各二／一０
００００及太子段三八三、四一五地號、岳王段一０三二地號等
三筆公共設施保留地（以上六筆土地，下稱系爭土地。）應有部
分各九九九九九／一０００００贈與原告甲○○及丁○○，並於
次日辦理贈與稅申報，經被告所屬新化稽徵所核定贈與總額新台
幣（下同）六、０四二、０三０元及公共設施保留地扣除額六、
０四一、八八八元在案。嗣九十一年五月二十九日渠等經由系爭
土地分割，使原告甲○○取得系爭太子段三九四地號建地應有部
分八一四／一０００，丁○○取得系爭岳王段九三二、九八三地
號等二筆建地全部，蔡水皮則取得系爭太子段三九四地號建地應
有部分一八六／一０００及系爭太子段三八三、四一五地號、岳
王段一０三二地號等三筆公共設施保留地全部。案經被告所屬新
化稽徵所查獲，雖函請原告甲○○於文到十日內說明並提示相關
資料供核，惟逾限仍未提供，被告以蔡水皮有假藉免徵贈與稅之
土地取巧安排移轉其他應稅財產情事，乃依遺產及贈與稅法第四
條第二項規定，按系爭太子段三九四地號及岳王段九三二、九八
三地號等三筆建地應有部分分別為四０六九九／五００００、四
九九九九／五００００及四九九九九／五００００（均扣除已申
報贈與應有部分二／一０００００）之公告土地現值，核定本次
贈與總額六、０四二、八五九元，加計當年度前次核定贈與額六
、０四二、０三０元，核定九十一年度贈與總額一二、０八四、
八八九元，贈與淨額五、０四三、００一元，應納稅額五０六、
０三０元，並以其全體繼承人名義（即原告）發單課徵。原告不
服，申請復查，未獲變更，提起訴願，亦遭決定駁回，遂提起本
件行政訴訟。
乙、兩造之聲明：
一、原告未於言詞辯論期日到場，據其所具書狀聲明求為判決：
（一）訴願決定及原處分均撤銷。
（二）訴訟費用由被告負擔。
二、被告聲明求為判決：
（一）原告之訴駁回。
（二）訴訟費用由原告負擔。
丙、兩造主張之理由：
一、原告未於言詞辯論期日到場，據其所具書狀陳述如下：
（一）按有下列各款情形之一者，舉行聽證：第一款法規明文規
      定應舉行聽證者，第二款行政機關認為有舉行聽證之必要
      者，行政程序法第一百五十五條、第一百零七條分別定有
      明文。所謂聽證又稱兩造兼聽原則，係指行政機關在為行
      政行為之前，為聽取當事人與利害關係人之意見，而進行
      之正式法律程序，由上開法條規定可知，是否舉行聽證，
      除法有明文規定外，由該主管機關基於實際情形，認定是
      否有舉證之必要決之，就本事件而言，原告認為財政部基
      於下列理由，應有舉行聽證之必要，蓋：
（１）基於比例原則：條文中所謂必要性之衡量，應指比例原則
      而言，依行政程序法第七條規定，行政行為，應依下列原
      則為之：第一款採取之方法應有助於目的之達成；第二款
      有多種同樣能達成目的之方法時，應選擇對人民權益損害
      最少者；第三款採取之方法所造成之損害不得與欲達成目
      的之利益顯失均衡，原告是依據都市計畫法第五十條之一
      規定。辦理土地移轉而免徵贈與稅，而上開條文係於七十
      七年新增，自該條文修正通過後，全國各地即有許多人民
      以該條之規定為據，辦理直系血親間之不動產移轉，而免
      徵贈與稅，此種情形自為行政機關所知悉（因土地移轉需
      經地政機關及稅捐機關），財政部於都市計畫法第五十條
      之一增設通過十五年後，才頒布法規命令，但此時全國人
      民已有許多人辦理，財政部縱要加以課徵贈與稅，依行政
      程序法第七條第二款規定，自應選擇對人民權益損害最少
      之方法為之，即舉行聽證會使人民知悉此種行為，乃要課
      徵贈與稅，此種方式才是對人民權益損害最少之方法，故
      財政部逕以一紙法規命令，即要求人民繳納贈與稅之作法
      ，恐難謂符合行政程序法第七條之規定。
（２）基於誠信及信賴原則：依行政程序法第八條規定，行政行
      為，應以誠實信用之方法為之，並應保證人民正當合理之
      信賴，按誠信及信賴原則乃現代法治國家，必需遵循之原
      則自是無疑，蓋倘不遵守誠信及信賴原則之施政行為，人
      民自難以接受，行政機關之行政行為自是令人難以信服，
      如前所述，都市計畫法第五十條之一於七十七年增設實行
      ，財政部至九十二年四月九日才頒布本函，時間已過十五
      年矣，人民自是認為依都市計畫法第五十條之一之移轉行
      為，勿庸課以贈與稅，現在財政部忽然以一紙法規命令，
      稱本件之情形皆需課贈與稅，其處理方式讓許多人民覺得
      財政部之行為，並未遵循誠信及信賴原則。再依司法院釋
      字第五二五號解釋意旨：「除法規預先定有施行期間或因
      情事變遷而停止適用，不生信賴保護問題外，其因公益之
      必要廢止法規或修改內容致人民客觀上具體表現其因信賴
      而生之實體法上利益受損害，應採取合理之補救措施，或
      訂定過渡期間之條款，俾減輕損害，才符憲法保障人民權
      利之意旨」基上，就本件情形而言，財政部亦可採取訂定
      過渡期間，使人民於一定期間決定如何處理土地移轉之事
      宜，而非不管人民之信賴保護，即全部課以贈與稅論，故
      財政部之做法，實讓人難以信服。
（３）基於法律不溯及既往原則：如前述都市計畫法第五十條之
      一係於七十七年所增設，經十五年財政部才頒布法規命令
      ，彷彿財政部是在發現許多人民依此種方式移轉土地後，
      認為有害政府之稅收，才又以法規命令認定此種方法，應
      課以贈與稅，實有違法律不溯及既往原則之要求，且於地
      政機關辦理移轉登記時，地政機關也准許辦理，事後才稱
      全要課贈與稅，讓人民覺得有受騙之感覺。
（４）再依行政程序法第一百五十四條規定，行政機關草擬訂定
      法規命令時，除情況急迫，顯然無法事先公告周知者，應
      於政府公報或新聞紙公告，就本件而言，財政部頒布本函
      時，雖刊登於報紙上，但就目前社會上絕大多數之人民而
      言，並沒有閱讀公告法規命令之習慣，財政部依法律固應
      刊登於公告上，但這是選項之一，且本件之情形影響全國
      人民之財產權甚鉅，似不應僅以刊登於報紙即可，蓋如前
      述知悉之人甚少，故基於保障人民之權益，選擇舉行聽證
      會應較佳登報之方式，顯然是更可行之選項。
（５）財政部於報上刊登或宣傳人民應依財政部九十二年四月九
      日台財稅字第０九一０四五六三０六號函辦理之行為，實
      際上對人民而言，已無補救之道，蓋依財政部新頒布之法
      規命令（如六十七年台財稅字第三六七四二號函）及最高
      行政法院之見解（如九十二年度判字第一一０四號裁判）
      ，均認贈與稅之課徵，於贈與契約合致時就生效力，稅捐
      機關即得課贈與稅，如本件之情形，在該法規命令頒布時
      ，全國稅捐機關即已著手清查各轄區內，是否有人民與本
      件相雷同之情形，只要被查出，縱人民尚未收到稅捐機關
      之通知，亦已生應課贈與稅之效力，故事後解除贈與或撤
      銷贈與，雙方當事人恢復原狀仍需課稅，故依本函頒布後
      ，人民有本件之情形都需課稅，可見本函之頒布程序是否
      有遵守上開諸原則，是否符合程序正義，即對人民之權益
      有非常大之影響。
（二）司法院於釋字第四二０號、第四九六號、第五００號等號
      之解釋文中，認為解釋租稅法律時，應根據者為經濟實質
      ，不僅遺於形式上之公平，應就實質上經濟利益之享受者
      予以課稅，始符實質課稅及公平課稅之原則，上開解釋意
      旨，乃是稅捐機關就人民是否應課稅，所為實體上之認定
      ，吾人自應遵守，但上開實體認定之前提，自需是行政機
      關所為之行政行為，已符合行政程序法中有關行政機關應
      遵守之程序，才有合法可言，蓋倘行政機關之程序已違法
      在先，自不謂其後之實體行為，亦已屬合法，基上，就本
      件而言，財政部於都市計畫法第五十條之一，施行十五年
      後，才公布依該條於二親等內直系血親所為之移轉行為，
      需加以課贈與稅，如前所述，財政部之行為，似難謂未違
      反行政程序法相關之程序規定（如行政程序法第七條、第
      八條、第一百零七條等），且司法院釋字第三八四號、第
      四九一號等解釋意旨，亦一再重申，行政機關之行政行為
      應遵守相關之程序規定，故原告不服者，乃財政部不遵守
      相關之行政程序法規定，而非不認同司法院釋字第四二０
      號、第四九六號、第五００號之解釋意旨。
（三）緣原告係依都市計畫法第五十條之一及依民法第八百二十
      四條之規定，而分割交換土地，乃是依法而為之行為，但
      被告卻認定為故意以詐欺或其他不正當方法逃漏稅捐，核
      課期間為七年，顯然對原告並不公平。
（四）被告認為原告之行為乃贈與之無償行為，但原告係以等價
      之土地與配偶或直系血親之子女，為交換土地之行為，怎
      能謂係無償之行為，顯與贈與之要件不合。
（五）依司法院解釋意旨，認為租稅應就實質上之經濟利益所享
      受予以課稅，始符實質課稅及公平課稅之原則，因此，原
      告以等價之土地為互換之行為，如同雙方均享有等價之經
      濟利益，且公共設施保留地之轉移不課稅，此乃法所明文
      規定，怎可謂原告之行為違法呢？又因公共設施保留地之
      用途，受到法令之限制，深深侵害人民之權益，今人民依
      法為交換土地之行為，又屬違法，人民進退均是權益受損
      ，足見被告之認事用法，可謂對人民其不公平至極，人民
      是否亦可主張國家賠償呢？
（六）至於司法院釋字第二八七號解釋，係針對行政規則及主管
      機關為闡明法規之原意所為之釋示，是否包括法規命令，
      即容有疑義，因二者所生之法律效果不同，所遵守之法律
      程序自亦不同。因如包括法律命令，等同行政機關可發布
      法規命令，而產生溯及既往之效力，則行政法上所建構之
      信賴保護、法治國、依法行政等原則，形同虛設、具文，
      對人民之財產權更是造成極大之不利益，被告如此解釋法
      律，實在令人難以信服。
（七）至於是否舉行聽證，法律固是授權主管機關裁量之，但就
      本件而言，被告並未說明理由，為何不舉行聽證？原告認
      為需舉行聽證之理由，乃因本件可能涉及法令溯及既往之
      問題，可能侵害人民信賴法律所保護之利益，更何況全台
      灣已有甚多的人民依此法移轉土地，自是涉及許多人民之
      財產權，今財政部於九十二年卻以函公布要課稅，且自遺
      產及贈與稅法公布生效後，即有適用，已溯及幾十年，被
      告如此解釋法律，相信是無法取信於人民，反而讓人民覺
      得被騙，是故意不依法行政，足見被告就本件而言，不舉
      行聽證，實是讓人不能贊同其認事用法，已合乎法律所規
      定，為此狀請鈞院鑒核，請撤銷訴願決定及原處分，以保
      權益。
二、被告答辯意旨略謂：
（一）按「稅捐之核課期間，依左列規定：．．．三、未於規定
      期間內申報，或故意以詐欺或其他不正當方法逃漏稅捐者
      ，其核課期間為七年。」及「前條第一項核課期間之起算
      ，依左列規定：．．．二、依法應由納稅義務人申報繳納
      之稅捐，未在規定期間內申報繳納者，自規定申報期間屆
      滿之翌日起算。」分別為稅捐稽徵法第二十一條第一項第
      三款及第二十二條第二款所明定。次按「本法稱贈與，指
      財產所有人以自己之財產無償給予他人，經他人允受而生
      效力之行為。」及「除第二十條所規定之贈與外，贈與人
      在一年內贈與他人之財產總值超過贈與稅免稅額時，應於
      超過免稅額之贈與行為發生後三十日內，向主管稽徵機關
      依本法規定辦理贈與稅申報。」分別為遺產及贈與稅法第
      四條第二項及第二十四條第一項所規定。復按「贈與人假
      藉免徵贈與稅之土地，取巧安排移轉其他應稅財產予子女
      者，例如：先贈與子女公共設施保留地，再以現金買回；
      或先贈與子女公共設施保留地，再以建地與之交換；或先
      贈與子女公共設施保留地之大部分持分及建地之極小部分
      持分，再經由共有土地分割，使其子女取得整筆建地等，
      其實質與直接贈與現金、建地等應稅財產並無不同，應就
      實質贈與移轉之財產，依遺產及贈與稅法第四條第二項規
      定課徵贈與稅。」為財政部九十二年四月九日台財稅字第
      ０九一０四五六三０六號令所釋示。
（二）查租稅法所重視者，應為足以表徵納稅能力之經濟，而非
      其外觀形式之法律行為，故在解釋適用稅法時，所應根據
      者為經濟實質，不僅止於形式上之公平，應就實質上經濟
      利益之享受者予以課稅，始符實質課稅及公平課稅之原則
      ，司法院釋字第四二０號、第四九六號及第五００號解釋
      可資參照。又量能課稅為法治國家稅法之基本原則，租稅
      負擔應依其經濟之給付能力來衡量，而定其適當的納稅義
      務，凡負有相同之負擔能力即應負擔相同之租稅，司法院
      釋字第五六五號解釋理由書可資參照，如利用避稅行為以
      取得租稅利益，其私法上效果依契約自由原則仍予尊重，
      但在稅法上則應依實質負擔能力予以調整。蓋避稅行為本
      質為脫法行為，稅法本身為強行法即有不容規避性。本件
      原告之父蔡水皮於九十一年五月十六日先贈與系爭建地之
      極小部分應有部分（二／一０００００）及系爭太子段三
      八三、四一五地號、岳王段一０三二地號等三筆公共設施
      保留地應有部分九九九九九／一０００００予原告甲○○
      及丁○○，嗣九十一年五月二十九日經由系爭共有土地分
      割，使原告甲○○取得系爭太子段三九四地號建地應有部
      分八一四／一０００，丁○○取得系爭岳王段九三二、九
      八三地號建地全部，原告之父蔡水皮則取得系爭公共設施
      保留地全部，其經濟上之實質意義，係假藉免徵贈與稅之
      系爭公共設施保留地，取巧安排移轉應稅之系爭建地予原
      告，有贈與稅免稅證明書、不計入贈與總額證明書及土地
      登記申請書等影本可稽，是被告依首揭規定，按系爭太子
      段三九四地號及岳王段九三二、九八三地號等三筆建地應
      有部分分別為四０六九九／五００００、四九九九九／五
      ００００及四九九九九／五００００（均扣除已申報贈與
      持分二／一０００００）之公告土地現值，核定本次贈與
      總額六、０四二、八五九元，並以其全體繼承人名義（即
      原告）發單課徵，並無不合。
（三）次查，依行政程序法第一百零七條第二款規定，舉行聽證
      與否係行政機關依其職權自行裁量，況本件被告業於查核
      階段以九十四年五月二日南區國稅新化一字第０九四００
      ０三八五三號函請原告陳述意見，是未舉行聽證並未影響
      其權益，而行政機關既無依法規規定應舉行聽證之必要，
      則未舉行聽證，對該行政處分之合法性並不構成影響，原
      告訴稱有違行政程序法規定乙節，顯對法令有所誤解。又
      本件原告之父將系爭土地應有部分贈與原告並未辦理贈與
      稅申報，依首揭稅捐稽徵法第二十一條第一項第三款規定
      ，核課期間為七年；另財政部首揭令釋屬行政規則，且其
      係基於中央主管機關就遺產及贈與稅法第四條第二項之規
      定發生疑義，以主管機關之地位為闡明法規之原意所為之
      釋示，參照司法院釋字第二八七號解釋：「行政主管機關
      就行政法規所為之釋示，係闡明法規之原意，固應自法規
      生效之日起有其適用。」意旨，應自遺產及贈與稅法生效
      日即有適用，是本件雖發生於上開函令作成之前，被告仍
      得加以援用，且首揭函令規定旨在貫徹前揭實質課稅原則
      ，為防止贈與稅逃漏及維持課稅公平所必要，並未增加法
      律所定人民納稅義務；納稅義務人若違反稅法上誠實申報
      繳納稅款義務，而減少核定應納稅額，依首揭規定，稽徵
      機關得依職權查得有關課稅之重要事實，依法補徵，是原
      告所訴，洵不足採。
（四）綜上，本件原告訴訟顯無理由，請駁回其訴，以維稅政。
    理  由
一、原告經合法通知，未於言詞辯論期日到場，核無行政訴訟法
    第二百十八條準用民事訴訟法第三百八十六條所列各款情形
    ，爰依被告聲請由其一造辯論而為判決，合先敘明。
二、按「凡經常居住中華民國境內之中華民國國民，就其在中華
    民國境內或境外之財產為贈與者，應依本法規定，課徵贈與
    稅。」、「本法稱贈與，指財產所有人以自己之財產無償給
    予他人，經他人允受而生效力之行為。」、「除第二十條所
    規定之贈與外，贈與人在一年內贈與他人之財產總值超過贈
    與稅免稅額時，應於超過免稅額之贈與行為發生後三十日內
    ，向主管稽徵機關依本法規定辦理贈與稅申報。」、「同一
    贈與人在同一年內有兩次以上依本法規定應申報納稅之贈與
    行為者，應於辦理後一次贈與稅申報時，將同一年內以前各
    次之贈與事實及納稅情形合併申報。」分別為遺產及贈與稅
    法第三條第一項、第四條第二項及第二十四條第一項、第二
    十五條所明定。又「贈與人假藉免徵贈與稅之土地，取巧安
    排移轉其他應稅財產予子女者，例如：先贈與子女公共設施
    保留地，再以現金買回；或先贈與子女公共設施保留地，再
    以建地與之交換；或先贈與子女公共設施保留地之大部分持
    分及建地之極小部分持分，再經由共有土地分割，使其子女
    取得整筆建地等，其實質與直接贈與現金、建地等應稅財產
    並無不同，應就實質贈與移轉之財產，依遺產及贈與稅法第
    四條第二項規定課徵贈與稅。」則經財政部九十二年四月九
    日台財稅字第０九一０四五六三０六號函釋明確在案。
三、經查，原告之父蔡水皮於九十三年四月八日死亡，生前於九
    十一年五月十六日將其所有系爭台南縣仁德鄉○○段九三二
    、九八三地號、及太子段三九四地號等三筆建地應有部分各
    二／一０００００及系爭太子段三八三、四一五地號、岳王
    段一０三二地號等三筆公共設施保留地應有部分各九九九九
    九／一０００００贈與原告甲○○及丁○○，並於次日辦理
    贈與稅申報，經被告所屬新化稽徵所核定贈與總額六、０四
    二、０三０元及公共設施保留地扣除額六、０四一、八八八
    元在案，嗣九十一年五月二十九日渠等經由系爭土地分割，
    使原告甲○○取得系爭太子段三九四地號建地應有部分八一
    四／一０００，丁○○取得系爭岳王段九三二、九八三地號
    等二筆建地全部，蔡水皮則取得系爭太子段三九四地號建地
    應有部分一八六／一０００及系爭太子段三八三、四一五地
    號、岳王段一０三二地號等三筆公共設施保留地全部，案經
    被告所屬新化稽徵所查獲，雖函請原告甲○○於文到十日內
    說明並提示相關資料供核，惟逾限仍未提供，被告以蔡水皮
    有假藉免徵贈與稅之土地取巧安排移轉其他應稅財產情事，
    乃依遺產及贈與稅法第四條第二項規定，按系爭太子段三九
    四地號及岳王段九三二、九八三地號等三筆建地應有部分分
    別為四０六九九／五００００、四九九九九／五００００及
    四九九九九／五００００（均扣除已申報贈與應有部分二／
    一０００００）之公告土地現值，核定本次贈與總額六、０
    四二、八五九元，加計當年度前次核定贈與額六、０四二、
    ０三０元，核定九十一年度贈與總額一二、０八四、八八九
    元，贈與淨額五、０四三、００一元，應納稅額五０六、０
    三０元，並以其全體繼承人名義（即原告）發單課徵等情，
    有被告九十四年七月二十五日贈與稅應稅案件核定知書、九
    十一年度贈與稅繳款書、九十五年一月二十六日南區國稅法
    一字第０九五００六七二０七號復查決定書等附於原處分卷
    可稽，應堪信實。
四、原告雖主張：基於比例原則、誠信及信賴原則及法不溯及既
    往等原則，財政部應有舉行聽證之必要，被告未說明不舉行
    聽證之理由，是財政部行為難謂未違反行政程序法規定；又
    本件原告係依法而為之行為，被告認核課期間為七年，顯不
    公平；且本件係交換土地，亦非無償贈與，另司法院釋字第
    二八七號解釋係針對行政規則及主管機關為闡明法規之原意
    所為之釋示，如包括法律命令，等同行政機關可發布法規命
    令，而產生溯及既往效力，是被告解釋法律，難以信服云云
    。
五、查本件原告之父蔡水皮以免徵贈與稅之公共設施保留地與系
    爭建地合併分割之方式，將系爭建地移轉其子女即原告甲○
    ○、丁○○，是否為合法之節稅行為，抑或屬逃避贈與稅之
    租稅規避行為，厥為本件爭點之所在，茲分述之如下：
（一）按所謂「稅捐規避」乃是指利用私法自治契約自由原則，
      對於私法上法形式選擇之可能性，從私經濟活動交易之正
      常觀點來看，欠缺合理之理由，而選擇通常所不使用之法
      形式，於結果上實現所意圖之經濟目的或經濟成果，但因
      不具備對應於通常使用之法形式之課稅要件，因此減輕或
      排除稅捐負擔。因此稅捐規避與合法的（未濫用的）節稅
      不同，節稅乃是依據稅捐法規所預定之方式，意圖減少稅
      捐負擔之行為，反之，「稅捐規避」則是利用稅捐法規所
      未預定之異常的或不相當的法形式，意圖減少稅捐負擔之
      行為。故而，納稅義務人不選擇稅法上所考量認為通常之
      法形式（交易形式），卻選擇與此不同之迂迴行為或其他
      異常的法形式，以達成與選擇通常法形式之情形基本上相
      同之經濟效果，而同時卻能減輕或排除與通常法形式相連
      結之稅捐上負擔者，即應認屬「租稅規避」，而非合法之
      節稅。
（二）再者，利用免徵贈與稅之土地為媒介，以達成移轉現金或
      其他財產為目的之租稅規避行為，常見者有「對向移轉」
      及「三角移轉」兩種方式。關於前者之租稅規避方式，財
      政部曾以九十二年四月九日台財稅第０九一０四五六三０
      六號函釋在案，而該號函釋係財政部基於中央主管機關就
      遺產及贈與稅法第四條第二項規定所發生之疑義，以主管
      機關之地位，就如何貫徹遺產及贈與稅法第四條第二項規
      定之執行所為闡明法規原意之行政規則，核與母法規定之
      意旨相符，本院自得予以援用。復參照司法院釋字第二八
      七號解釋：「行政主管機關就行政法規所為之釋示，係闡
      明法規之原意，固應自法規生效之日起有其適用。」意旨
      ，財政部上開函釋應自遺產及贈與稅法生效之日即有適用
      ，故本件雖發生於財政部九十二年四月九日解釋令公布前
      ，仍得加以援用，要與法律溯及既往無涉，不生溯及既往
      之問題；且該函釋規定旨在貫徹前揭實質課稅原則，為防
      止贈與稅逃漏及維持課稅公平所必要，並未增加法律所定
      人民納稅義務。又財政部前揭函釋屬行政規則，而行政規
      則之性質若屬於對規範之解釋性者，而當行政機關違背此
      類行政規則時，則其據以作成之行政處分便有違法或不當
      之原因，故而該類行政規則具有間接對外效力，行政程序
      法第一百六十條遂規定，屬於解釋性及裁量性之行政規則
      除下達外，並應登載於政府公報，俾公眾得以知悉（參照
      吳庚著「行政法之理論與實用」第三００頁，增訂九版）
      。又如上所述，財政部前揭九十二年四月九日台財稅第０
      九一０四五六三０六號函釋，係財政部就遺產及贈與稅法
      第四條第二項規定所發生之疑義，所為闡明法規原意之行
      政規則，亦與行政行為應符合行政程序法第七條之比例原
      則無涉。
（三）又查，本件原告之父蔡水皮於九十一年五月十六日先贈與
      系爭建地之極小部分應有部分（二／一０００００）及系
      爭太子段三八三、四一五地號、岳王段一０三二地號等三
      筆公共設施保留地應有部分九九九九九／一０００００予
      原告甲○○及丁○○，嗣九十一年五月二十九日經由系爭
      共有土地分割，使原告甲○○取得系爭太子段三九四地號
      建地應有部分八一四／一０００，丁○○取得系爭岳王段
      九三二、九八三地號建地全部，原告之父蔡水皮則取得系
      爭公共設施保留地全部，業如上述。本件原告之父蔡水皮
      於不到半個月之短時間內，就上開系爭土地藉由贈與較大
      應有部分之公共設施保留地及極微小應有部分之建地予其
      子女即原告甲○○、丁○○，而形成其分別與原告甲○○
      、丁○○共有各該系爭公共設施保留地及建地之共有人關
      係後，繼而再以協議分割之方式由原告甲○○取得系爭太
      子段三九四地號建地應有部分八一四／一０００，丁○○
      取得系爭岳王段九三二、九八三地號建地全部，至為顯然
      。
（四）復按都市計畫法第五十條之一規定：「公共設施保留地因
      本法第四十九條第一項徵收取得之加成補償，免徵所得稅
      ；因繼承或因配偶、直系血親間之贈與而移轉者，免徵遺
      產稅或贈與稅。」之意旨，係鑑於土地如被指定為公共設
      施保留地，不僅土地所有權人於徵收前受有土地使用目的
      之限制，復因同法第五十條又將原定政府機關取得公共設
      施保留地之期限予以修正刪除，故為維護土地所有權人之
      權益，都市計畫法除提高徵收補償地價外，另增訂第五十
      條之一加強稅捐優惠，以彌補土地所有權人因長期保留所
      遭受之損失。然觀本件贈與之情形，原告之父蔡水皮所為
      上開贈與移轉所有權之方式，不僅形成較諸原來更複雜之
      共有關係，有違一般土地共有常態，亦不利於土地之利用
      及經濟融通；尤其原告之父蔡水皮分別贈與應課贈與稅之
      建地部分予原告甲○○、丁○○，因其贈與之應有部分微
      小，價值甚微；然原告之父贈與原告甲○○、丁○○之公
      共設施保留地部分，則因贈與之應有部分為大部分，然因
      該部分公共設施保留地表面上雖屬高額之贈與，但因其免
      徵贈與稅之結果，致該部分之贈與價額應自贈與總額中扣
      除，從而造成原告之父本次贈與建地及公共設施保留地之
      結果，免繳納贈與稅；又經此安排已使原告甲○○、丁○
      ○取得之系爭共有之公共設施保留地之價值，幾乎相當於
      原告之父蔡水皮所有之建地價值，此觀原處分卷附土地登
      記申請書及共有土地分割契約書自明。換言之，原告之父
      蔡水皮藉上開不合常規之贈與土地方式，先使原告甲○○
      、丁○○取得相當於原告之父蔡水皮保留之建地價值之公
      共設施保留地，形成原告之父蔡水皮分別與原告甲○○、
      丁○○間具有權利價值均衡之共有外觀；旋於短時間內，
      原告之父蔡水皮與原告甲○○、丁○○再藉由上開土地之
      合併分割，使原告甲○○、丁○○順利取得原屬原告所有
      且原應納贈與稅之建地。要言之，原告之父蔡水皮藉與原
      告甲○○、丁○○間進行一連串之非常規贈與形成彼此間
      權利價值幾乎均等之共有外觀後，再藉由彼此間合併分割
      土地之協議，終致原告甲○○、丁○○取得原屬原告之父
      蔡水皮所有之前述系爭建地，凡此各節顯係經過精細之計
      算，使原告之父蔡水皮得以迂迴之方式將原來贈與原告甲
      ○○、丁○○之標的，由原來之公共設施保留地挪移為原
      屬應稅之建地，足見原告之父蔡水皮係利用分別贈與公共
      設施保留地予原告甲○○、丁○○之形式，達成實質上無
      償贈與建地之目的，卻藉掩身於上開都市計畫法第五十條
      之一有關贈與公共設施保留地免徵贈與稅之租稅惠優規定
      下，毋庸繳納贈與稅，然此顯非都市計畫法第五十條之一
      給予公共設施保留地所有權人租稅優惠之目的。是原告之
      父蔡水皮與原告甲○○、丁○○間之土地移轉及合併分割
      等行為，形式上固係透過私法上契約自由之方式，所為合
      於法律形式之行為；但其中如前所述有諸多違反私經濟活
      動之正常模式，而也因此等迂迴、多階段、並異常之法形
      式行為，環環相扣結果，達成由原告之父蔡水皮贈與上開
      應稅建地予原告甲○○、丁○○之目的，並此相同之經濟
      效果，卻能隱藏一般人贈與建地時應納之贈與稅，並此已
      超乎都市計畫法第五十條之一之立法目的，顯係濫用該租
      稅優惠之規定，從而排除其應負擔之贈與稅，則原告之行
      為顯然為「租稅規避」行為，甚為明確。原告訴稱其行為
      均屬依據法律規定之合法行為，原告甲○○、丁○○係本
      於共有物分割取得系爭建地，並非無償取得，而原告無庸
      繳納贈與稅純係法律規定之結果，並非巧取安排之租稅規
      避云云，並不足採。
（五）再按「稅捐之核課期間，依左列規定：一、依法應由納稅
      義務人申報繳納之稅捐，已在規定期間內申報，且無故意
      以詐欺或不正當方法逃漏稅捐者，其核課期間為五年。二
      、依法應由納稅義務人實貼之印花稅，及應由稅捐稽徵機
      關依稅籍底冊或查得資料核定課徵之稅捐，其核課期間為
      五年。三、未於規定期間內申報，或故意以詐欺或其他不
      正當方法逃漏稅捐者，其核課期間為七年。在前項核課期
      間內，經另發現應徵之稅捐者，仍應依法補徵或並予處罰
      ；在核課期間內未經發現者，以後不得再補稅處罰。」稅
      捐稽徵法第二十一條定有明文。查本件贈與日期為九十一
      年五月十六日，依首揭規定計算其核課期間係自九十一年
      五月十七日起至九十八年五月十六日止，而被告事後於九
      十四年七月核課期間內查得原告之父蔡水皮贈與系爭應稅
      土地之全貌，乃據查得之事證依遺產及贈與稅法第四條第
      二項規定，於原告之父蔡水皮死亡後，核實對原告補徵贈
      與稅，核與稅捐稽徵法第二十一條之規定無違，自屬有據
      。
（六）至原告主張係因信賴法律規定而為處分財產之行為，應適
      用信賴保護原則乙節。按「行政行為應保護人民正當合理
      的信賴。」為行政程序法第八條關於信賴保護原則之規定
      ；故信賴保護原則之適用，通常需具備：（一）信賴基礎
      ：國家行為。（二）信賴表現：人民安排其生活或處置其
      財產。（三）信賴值得保護：人民誠實、正當、並斟酌公
      益。又按「稅捐機關在核課期間內若另發現有應徵之稅捐
      時，依稅捐稽徵法第二十一條之明文規定，稽徵稅捐機關
      本得依法予以補行課徵，不受原處分之拘束，從而，納稅
      義務人自不得據之作為信賴基礎，主張信賴保護。」此有
      最高行政法院九十三年度判字第九七六號判決可參，況查
      ，本件事實乃一有計畫之租稅規避行為，已如上述，原告
      縱有信賴，其信賴亦不值得保護。
（七）另按「行政機關遇有下列各款情形之一者，舉行聽證：一
      、法規明文規定應舉行聽證者。二、行政機關認為有舉行
      聽證之必要者。」、「行政機關訂定法規命令，得依職權
      舉行聽證。」行政程序法第一百零七條、第一百五十五條
      分別定有明文。如前所述，前揭財政部九十二年四月九日
      台財稅第０九一０四五六三０六號函釋係財政部基於中央
      主管機關就遺產及贈與稅法第四條第二項規定所發生之疑
      義，以主管機關之地位，就如何貫徹遺產及贈與稅法第四
      條第二項規定之執行所為闡明法規原意之行政規則，並非
      該部所訂定之法規命令，且並無依法規明文規定應舉行聽
      證之情事，況是否舉行聽證，依法由其依職權自行決定，
      其本有斟酌之權，是財政部於作成前述函釋前，雖未舉行
      聽證會，於法亦無不合。綜前所述，原告主張：基於比例
      原則、誠信及信賴原則及法不溯及既往等原則，財政部應
      有舉行聽證之必要，被告未說明不舉行聽證之理由，是財
      政部行為難謂未違反行政程序法規定；又本件原告係依法
      而為之行為，被告認核課期間為七年，顯不公平；且本件
      係交換土地，亦非無償贈與，另司法院釋字第二八七號解
      釋係針對行政規則及主管機關為闡明法規之原意所為之釋
      示，如包括法律命令，等同行政機關可發布法規命令，而
      產生溯及既往效力，是被告解釋法律，難以信服云云，均
      無足採。
六、綜上所述，原告之主張並無可採。從而被告依遺產及贈與稅
    法第四條第二項規定，按系爭太子段三九四地號及岳王段九
    三二、九八三地號等三筆建地應有部分分別為四０六九九／
    五００００、四九九九九／五００００及四九九九九／五０
    ０００（均扣除已申報贈與應有部分二／一０００００）之
    公告土地現值，核定本次贈與總額六、０四二、八五九元，
    加計當年度前次核定贈與額六、０四二、０三０元，核定九
    十一年度贈與總額一二、０八四、八八九元，贈與淨額五、
    ０四三、００一元，應納稅額五０六、０三０元，並無違誤
    ，復查決定及訴願決定遞予維持，亦無不合。原告起訴意旨
    求為撤銷，為無理由，應予駁回。又本件事證已明，兩造其
    餘攻擊防禦方法，核與判決結果不生影響，爰不再逐一論述
    ，附此敘明。
七、據上論結，本件原告之訴為無理由，依行政訴訟法第一百九
    十五條第一項後段、第九十八條第三項前段、第一百零四條
    、第二百十八條、民事訴訟法第三百八十五條第一項前段、
    第八十五條第一項前段，判決如主文。
中    華    民    國  九十五  年   十二   月  十九    日
                  第一庭審判長法  官  呂佳徵
                              法  官  許麗華
                              法  官  林勇奮
以上正本係照原本作成。
如不服本判決，應於判決送達後二十日內向本院提出上訴書狀，
其未表明上訴理由者，應於提起上訴後二十日內向本院提出上訴
理由書（須按對造人數附繕本）；如於本判決宣示或公告後送達
前提起上訴者，應於判決送達後二十日內補提上訴理由書（須附
繕本）。未表明上訴理由者，逕以裁定駁回。
提起上訴應預繳送達用雙掛號郵票七份（每份三十四元）。
中    華    民    國  九十五  年   十二   月  十九    日
                              書記官  黃玉幸


司法院資訊處製作；財團法人民間司法改革基金會備份。
